【裁判字號】    87,訴,186
【裁判日期】    890412
【裁判案由】    返還價金
【裁判全文】
臺灣臺北地方法院民事判決    八十七年度訴字第一八六號
    原      告  乙○○
    訴訟代理人  丙○○
    複代理  人  李鳳翱律師
                簡文蕙律師
    被      告  力霸東森實業股份有限公司
    法定代理人  甲○○
    訴訟代理人  葛苗華律師
右當事人間請求返還價金事件，本院判決如左：
    主    文
原告之訴及其假執行之聲請均駁回。
訴訟費用由原告負擔。
    事    實
甲、原告方面：
一、聲明：
（一）被告應給付原告新台幣（下同）三百四十四萬元，及分別自如附表所示金額之
      利息起算日起至清償日止按年息百分之五計算之利息。
（二）願供擔保請准宣告假執行。
二、陳述：
（一）被告公司於民國八十三年間，在台北市○○區○○段三小段五四一等地號土地
      上，銷售「力霸國鼎」預售屋（以下簡稱系爭房地），原告為印尼人，是時正
      在台灣旅行，看到被告公司有關系爭房地廣告，在詢問被告公司有關原告為印
      尼人可否購買台灣房屋乙事，經被告公司人員告知可以之情形下，於同年四月
      十六日，簽訂房地預定買賣契約書，購買Ａ１、Ａ２、Ｂ２棟二十樓各壹戶，
      並按時先後給付三百四十四萬元。
（二）原告為印尼人，並無中華民國國籍，係民法總則施行法第二條所謂之外國人，
      而內政部七十八年八月二十三日台內地字第七二七六五四號函明白揭示「印尼
      非屬『外國人在我國取得或設定土地權利互惠國家一覽表』之國家」，且我國
      國民亦不能在印尼買賣不動產，是印尼人依我國土地法第十八條規定，不能取
      得或設定土地權利。
（三）印尼人既不能依我國土地法第十八條規定取得土地權利，則依民法總則施行細
      則第二條解釋，印尼人就土地或房屋不動產之取得，並無權利能力可言。印尼
      人就我國不動產之取得，既無法律上得享有權利之資格或能力，亦即非權利主
      體。按契約「一般成立要件為當事人、標的及意思表示。一般生效要件則為當
      事人須有權利能力及行為能力；標的須合法、妥當、可能、確定；意思表示須
      健全並趨於一致。」本件原告無中華民國國籍，係持有印尼護照之外國人，依
      其印尼法律我國國民不能在其國家取得不動產權利，則依我國前揭法律，其不
      能取得我國不動產權利，原告就此部分實無權利能力，故其簽訂本件之房地預
      定買賣契約書自不生效力。
（四）綜上，兩造間之契約既因法令之限制而自始無效，原告自得依民法第一百七十
      九條規定請求被告給付如聲明所示之金額、利息。
三、對於被告抗辯所為之陳述：
（一）原告持有印尼護照，未在我國設有戶籍，父親係印尼人，出生地在印尼PEMATA
      NG SIANTAR，依我國國籍法第一條之規定，顯非中華民國國籍之國民。又原告
      旅居香港，非香港之永久性居民，係旅居香港之印尼人，亦非具有公民權之香
      港人，為我國民法上之外國人。
（二）被告辯稱原告於訂約時領有華僑身分證明書，惟被告引用華僑身分證明書核發
      辦法係八十六年七月一日始施行，依法律不溯及既往原則，系爭房地買賣契約
      係於八十三年所簽，自應以當時之法律為據，且經鈞院向僑務委員會調閱該申
      辦之全部資料，發現核發之依據為「香港身分證及駐香港中華旅行社簽發之來
      華簽證」而已，依當時有效之「華僑身分證明書核發辦法」第二條規定，原告
      僅領有未滿五年之香港身分證及簽證，均不符合上該第二條核發證明書之要件
      ，原告本非本國人，而係印尼籍之外國人，原不應發給，當時證明書之核發並
      未依規定辦理，原告並非華僑至明。
（三）印尼為實施單一國籍之國家，印尼女子若嫁與外國人為妻，倘未提出申請，仍
      將保留印尼國籍。
（四）本件原告主張返還價金及利息之請求，係依民法第一百七十九條不當得利及系
      爭房地契約第十二條第一款之約定所為之請求。
（五）縱認兩造於八十三年四月十六日簽訂之契約有效（假設語），其乃因原告為香
      港居民（註：當時原告僅持有未滿五年之香港身分證，非香港永久居民），但
      依現行香港澳門關係條例（八十六年七月一日施行）第四條第一項之規定，所
      謂之香港居民，係指「具有香港永久居留資格，且未持有英國國民（海外）護
      照或香港護照以外之旅行證照者。」而原告持有印尼護照，非香港永久居民，
      並非現行法律所稱之香港居民至明。故本件系爭房地契約，即使於簽約時有效
      （假設語），事後亦因原告現非香港居民，為印尼人，而不能就系爭不動產辦
      理移轉登記程序，自屬不可歸責於雙方之給付不能，被告依民法第二百六十六
      條有關不當得利之規定及兩造契約第十二條第一款之約定，自應返還原告已繳
      如聲明所示之價金及利息。
（六）被告抗辯本件契約業已解除，惟被告並無解除權，其理由如下：
    １本件契約原係無效，被告公司何來解除權。且造成契約無效之原因乃被告公司
      人員告知原告雖係印尼人仍可購買我國不動產之故。
    ２即令兩造契約有效（假設語），亦因原告依現行香港澳門關係條例之規定，並
      非香港居民，本件不動產無法辦理移轉所有權，已屬給付不能。而被告公司直
      至八十六年九月十八日，尚要求原告辦理過戶手續，但香港澳門關係條例已於
      同年七月一日施行，兩造無法辦理所有權移轉，係屬法律變動之結果，乃不可
      歸責於原告之事由，被告無依此事由解除之權利，故被告於八十六年十月二十
      一日所為之解除權意思表示應屬無效。
四、證據：提出原告印尼護照、系爭房屋買賣契約書、繳款明細、發票、內政部七十
          八年八月二十三日台內地字第七二七六五四號函、原告之父印尼護照、八
          十年十月十一日華僑身分證明書核發辦法、被告公司八十六年九月十五日
          函文、被告公司解除契約函等件為證，並聲請本院函請僑務委員會查明華
          僑之認定，及被告取得華僑身分證明之依據。
乙、被告方面：
一、聲明：
（一）原告之訴駁回。
（二）如受不利判決，願供擔保，請准免為假執行。
二、陳述：
（一）民法總則施行法第二條所謂外國人，係指無中華民國國籍者而言，其有中華民
      國國籍者，雖有外國之國籍，亦非外國人，最高法院二六年渝上字第九七六號
      著有判例。本件原告自稱其持有印尼護照，但原告如在取得該印尼護照之前，
      已經具有中華民國國籍時，在其依國籍法第十條、第十一條之規定喪失中華民
      國國籍之前，並不因事後持有印尼護照而當然喪失原有之中華民國國籍，尚難
      以其持有印尼護照，即可證明或主張原告為民法總則施行法第二條所謂之外國
      人。
（二）依國籍法第一條、第二條之規定，「生時父為中國人者」或「為中國人妻者」
      ，屬中華民國國籍或取得中華民國國籍。觀諸原告之居住及生長情形，其父、
      夫均屬中國人，依民事訴訟法第三四二條之規定，請求命原告提出其出生證明
      、原告之父在原告出生時之國籍、戶籍登記、身分及原告之夫與原告結婚時之
      資料，如原告拒不提出，自應認為被告有關原告仍具有中華民國國籍之主張為
      真正。
（三）原告在訂約時，已取得由僑務委員會所發給之華僑身分印鑑證明，並載明其用
      途為「辦理購買不動產需要」之用。依「華僑身分證明書核發辦法」第二條之
      規定：「依本辦法申請華僑身分證明者，應以國內未設戶籍或原設戶籍已辦遷
      出國外之具有中華民國國籍之國民為限......  」，由於前述原告之華僑身分
      印鑑證明為公文書，依民事訴訟法第三五五條第一項之規定，其內容、審核過
      程及核發之依據均應推定為真正，則原告在兩造訂約時，仍擁有中華民國國籍
      ，毋庸置疑。
（四）雖原告提出印尼護照，主張其另取得印尼國籍，惟依國籍法第十一條之規定，
      「自願取得外國國籍者，經內政部之許可，得喪失中華民國國籍」，此，原
      告既然在兩造訂約之時，仍然擁有中華民國國籍，則在其未依我國國籍法之規
      定經內政部許可喪失中華民國國籍之前，縱然已經擁有印尼護照，仍不當然喪
      失中華民國之國籍，依最高法院二六年渝上字第九七六號判例意旨，原告仍非
      民法總則施行細則第二條所稱之外國人。
（五）又「法律行為之一部分無效者，全部皆為無效。但除去該部分亦可成立者，則
      其他部分，仍為有效」，民法第一一一條訂有明文。原告並非民法總則施行細
      則第二條所稱之外國人，已如前述。退萬步言，縱然原告為外國人，且僅具有
      印尼籍，依土地法第十八條之規定，不得在中華民國取得或設定土地權利，但
      該法條僅就土地權利為規定，就建物之部分則尚無相同之限制，可見無論如何
      ，兩造有關建物之買賣並不因原告之國籍而生有無效力之問題。
（六）「無效法律行為之當事人，於行為當時，知其無效或可得而知者，應負回復原
      狀或損害賠償之責任」，民法第一一三條訂有明文。原告是否不具中華民國國
      籍，唯原告自己知之最稔，如因原告不具中華民國國籍致雙方契約無效時，自
      屬原告所知或可得而知之事，從而雙方契約縱然因原告之國籍問題歸於無效，
      原告仍應對被告負損害賠償之責任，則被告依約定沒收其買賣價金，以彌補自
      己之損害，依法仍屬有據。
（七）我國國籍法係採血統主義，因此凡屬中國人民之子女，當然取得中國國籍，此
      因出生而取得之國籍，謂之固有國籍。又，依國籍法之主管機關內政部歷年解
      釋：「查我國僑胞，有出生外國之僑生子女，而其父母並未喪失本國國籍，並
      持有出生地外國政府所頒之護照，經我外交部簽證者，依照我國國籍法第一條
      第一款之規定，仍具有我國固有國籍，雖出生地之外國政府，採用屬地主義，
      認其有該國國籍，但未經依法呈經本內政部許可喪失國籍，並於國民政府公報
      公布之前，自不能認為即已喪失中華民國國籍」（內政部三三年一月八日渝戶
      字第○九八九號函）、「關於由印尼逃來吉隆坡之華裔人士有關國籍疑義一案
      ，依據我國國籍法第一條第一項第一款至第三款及司法院判例『我國國籍，向
      採血統主義。出生時父為中國人者，無論其出生地為中國、抑為外國，且無論
      依出生地法是否取得外國國籍，在我國仍一律視為中國人。』之規定，該批華
      裔人士既具有我國血統，自應具有我國國籍」（內政部五四年八月十一日臺內
      戶字第一七八五一六號函）。原告之祖籍為我國廣東省，有其在八十六年五月
      一日親簽之委任書上記載可稽，則原告之父、祖或其祖先必為中國國民，且原
      告具有中國血統，縱然其後原告之父、祖另又取得印尼國籍，惟其固有之中國
      國籍並不因而喪失。準此，原告仍然因血統之關係，保有中華民國之固有國籍
      。至於印尼採單一國籍之規定，與我國國籍法之規定並不相同，依內外國國籍
      衝突之解決理論「…凡一人而同時具有內國國籍及外國國籍時，則以內國國籍
      為準。換句話說，凡依內國國籍法具有內國國籍者，即為內國國民…」。因此
      原告之國籍問題，應依我國國籍法之規定，而不應適用印尼法律，原告不得因
      印尼法律禁止雙重國籍，即謂其已喪失我國國籍。
（八）我國國籍法並未規定中國人民居留香港應滿五年始可取得中華民國國籍之規定
      。至於華僑身分證明核發辦法第三條所謂申請人應檢附「香港地區居留滿五年
      以上之身分證」云者，僅為其查證之方法之一，與國籍之取得和喪失並無必然
      關係。而華僑身份、印鑑證明之核發，係依內政部六十二年十一月三十日所公
      布之「印鑑登記辦法」第一條、第四條之規定「為辦理本國人民印鑑登記及證
      明，訂定本辦法」、「僑居國外人民在國內未設戶籍登記者，申請印鑑證明（
      格式十一）應以書面向僑務委員會為之」而來，則原告既然取得僑委會所發給
      之身分、印鑑證明，自應依該公文書之內容，推定原告為本國人民。由於此為
      主管機關依職權所為之行政處分，於依法撤銷之前，自具有絕對之法律效力。
（九）「訴狀送達後，原告不得將原訴變更或追加他訴」，民事訴訟法第二五五條第
      一項前段訂有明文。又，依最高法院四十九年台上字第一五九七號判例：契約
      無效，乃法律上當然且確定的不生效力，其當事人於行為當時，知其無效或可
      得而知者，應負回復原狀或損害賠償之責任，至契約之解除，乃就現已存在之
      契約關係而以溯及的除去契約為目的，於契約解除時，當事人雙方均有回復原
      狀之義務，故契約無效與契約解除，性質上並不相同。原告於起訴時，是主張
      兩造契約因原告國籍問題法令之限制致給付不能而歸於無效，其後雖於八十七
      年十一月廿五日再具狀主張兩造契約因「給付不能…返還價金乃屬當然」，並
      稱依民法一百十一條之規定，法律行為一部無效，全部法律行為均應無效云云
      。可知其前後主張之內容，均不失是因法律行為無效致契約無效，並請求回復
      原狀。惟原告再於八十八年十二月十三日具狀主張，其係依「不當得利」（返
      還利益）、「兩造契約第十二條」（解除契約）、之法律關係請求返還價金，
      與其起訴時主張之「契約無效」（回復原狀），顯非同一法律關係，自為訴之
      變更及追加，被告不予同意。本件無論原告主張之法律關係為何，依原告起訴
      狀所載之事實內容，其起訴之法律關係（回復原狀）已規定於民法第一百十三
      條之中，屬無效法律行為之特別規定，自應以該條所定之法律關係作為本件之
      訴訟標的。觀諸民法第一百十三條之立法理由，係「所以保護相對人之利益」
      ，回復原狀為可歸責之無效行為人之義務，而非其權利，自不容可歸責之一方
      反而依此向他方請求回復原狀。準此，原告以法律行為無效為由請求回復原狀
      ，如該法律行為是因可歸責於原告之原因所致時，仍非法之所許。
（十）原告於辦理過戶前既已取得華僑身份證明，倘依此辦理過戶登記，本無問題，
      惟因原告見房價跌落，乃故意以其自己不具中華民國國籍作為籍口，遲不辦理
      相關之手續，冀圖以此毀約卸責，原告是否具中華民國國籍，惟其本人知之最
      稔，斷無以可歸責於自已之事由作為毀約之藉口，反由被告承受不利益之理。
      縱原告果真不具中華民國國籍，致使雙方契約因而無效時，其原因亦屬原告所
      明知或可得而知者，僅被告可以請求原告負回復原狀及損害賠償之責任，無由
      可歸責之一方對被告請求回復原狀之餘地，依民法第二四九條第二款之規定：
      「契約因可歸責於付定金當事人之事由，致不能履行時，定金不得請求返還」
      ，則原告就訂金五○、○○○元部分無返還請求權。另依最高法院五十一年台
      上字第二一○一號判例，因信賴契約有效而受損害者，其賠償範圍為「……消
      極的契約利益，亦稱之為信賴利益。例如訂約費用、準備履約所需費用，或另
      失訂約機會之損害……」。準此，原告應對被告之下列損害負賠償之責任：
    １訂約費用：被告已於訂約時，按買賣總價４％給付第三人銷售佣金四二一、二
      ○○元。
    ２另失訂約機會之損害：系爭房屋當時售價為一○、五三○、○○○元，平均每
      坪單價約為二九九、一四九元，但因目前因房地產市場低迷，同一地點之相鄰
      房屋之每坪售價僅為二二五、六九四元，從而被告因信契約有效，致未能依當
      時之市價將房屋另售他人，其因另失訂約機會致生減少價值之損害為二、五八
      三、三一四元，與前述定金五○、○○○元及訂約費用三者合計，為三、○五
      四、五一四元，則縱謂本件契約原告得因無效而請求回復原狀，原告就前述金
      額之範圍內，亦無返還請求權。
三、證據：提出華僑身分印鑑證明書、華僑身分證明書核發辦法（八十六年七月一日
          施行）、原告親簽之委任狀、內政部三三年一月八日諭戶字第○九八九號
          函、內政部五四年八月十一日台內戶字第一七八五一六號函、土地登記審
          查手冊、存證信函、買賣契約、被告損失利益計算表為證。
丙、本院依職權函請臺灣高等法院呈轉司法院囑託外交部轉我國駐印尼代表機關代為
    查明有關印尼人若為中國人妻，依印尼之本國法，該印尼人是否仍保留其印尼國
    籍。
    理    由
甲、程序方面：
一、原告起訴時係主張其為印尼人，並無中華民國國籍，係外國人，不能在我國取得
    或設定土地權利，系爭房地預定買賣契約書因法令之限制而自始無效，爰依民法
    第一百七十九條規定請求被告給付如聲明所示之金額、利息。嗣於八十八年十二
    月十三日復具狀主張縱認兩造於八十三年四月十六日簽訂之契約有效，其乃因原
    告為香港居民，但依現行香港澳門關係條例（八十六年七月一日施行）第四條第
    一項之規定，原告持有印尼護照，並非香港永久居民，則系爭房地契約，即使於
    簽約時有效，事後亦因原告現非香港居民，為印尼人，而不能就系爭不動產辦理
    移轉登記程序，屬不可歸責於雙方之給付不能，依民法第二百六十六條有關不當
    得利之規定，請求被告返還原告如聲明所示之金額及利息。依原告上開之主張，
    係以單一聲明主張數項訴訟標的並自定有先後裁判順序，乃類似預備訴之合併（
    不真正預備訴之合併），為訴訟標的之追加，被告雖不同意原告之追加，惟原告
    請求之基礎事實同一，核與民事訴訟法第二百五十五條第一項第二款規定相符，
    應予准許。
二、依兩造系爭房地買賣契約書第十二條第四項固約定：「本契約有關履行債務及相
    關事宜發生爭執時，雙方同意由中華民國商務仲裁協會依商務仲裁條例解決。」
    ，惟被告於原告提起訴訟時，並未聲請本院裁定停止訴訟程序，並命原告於一定
    期間內提付仲裁，而為本案之言詞辯論，依仲裁法第四條第一項但書之規定，本
    院自得加以審理。
乙、得心證之理由：
一、本件原告主張被告公司於八十三年間，在台北市○○區○○段三小段五四一等地
    號土地上，銷售系爭房地，原告為印尼人，是時正在台灣旅行，看到被告公司有
    關系爭房地廣告，在詢問被告公司有關原告為印尼人可否購買台灣房屋乙事，經
    被告公司人員告知可以之情形下，乃於同年四月十六日，簽訂房地預定買賣契約
    書，購買Ａ１、Ａ２、Ｂ２棟二十樓各壹戶，並按時先後給付三百四十四萬元與
    被告。原告為印尼人，並無中華民國國籍，係外國人，依內政部七十八年八月二
    十三日台內地字第七二七六五四號函及土地法第十八條規定，印尼人不能在我國
    取得或設定土地權利，原告就此部分無權利能力，故系爭房地預定買賣契約書自
    不生效力。兩造間之契約既因法令之限制而自始無效，原告自得依民法第一百七
    十九條規定請求被告給付如聲明所示之金額、利息。又縱認兩造於八十三年四月
    十六日簽訂之契約有效（假設語），其乃因原告為香港居民，但依現行香港澳門
    關係條例（八十六年七月一日施行）第四條第一項之規定，原告持有印尼護照，
    並非香港永久居民，則系爭房地契約，即使於簽約時有效（假設語），事後亦因
    原告現非香港居民，為印尼人，而不能就系爭不動產辦理移轉登記程序，屬不可
    歸責於雙方之給付不能，被告依民法第二百六十六條有關不當得利之規定及兩造
    契約第十二條第一款之約定，自應返還原告已繳如聲明所示之價金及利息等語。
二、被告則以我國國籍法係採血統主義，凡屬中國人民之子女，當然取得中國國籍，
    依國籍法之主管機關內政部三三年一月八日渝戶字第○九八九號函、內政部五四
    年八月十一日臺內戶字第一七八五一六號函解釋，原告之祖籍為我國廣東省，則
    原告之父、祖或其祖先必為中國國民，且原告具有中國血統，縱然其後原告之父
    、祖另又取得印尼國籍，惟其固有之中國國籍並不因而喪失。準此，原告仍然因
    血統之關係，保有中華民國之固有國籍。至於印尼採單一國籍之規定，與我國國
    籍法之規定並不相同，依內外國國籍衝突之解決理論「…凡一人而同時具有內國
    國籍及外國國籍時，則以內國國籍為準。換句話說，凡依內國國籍法具有內國國
    籍者，即為內國國民…」。因此原告之國籍問題，應依我國國籍法之規定，而不
    應適用印尼法律，原告不得因印尼法律禁止雙重國籍，即謂其已喪失我國國籍。
    另我國國籍法並未規定中國人民居留香港應滿五年始可取得中華民國國籍之規定
    ，至於華僑身分證明核發辦法第三條所謂申請人應檢附「香港地區居留滿五年以
    上之身分證」者，僅為查證之方法之一，與國籍之取得和喪失並無必然關係。而
    華僑身份、印鑑證明之核發，係依內政部六十二年十一月三十日所公布之「印鑑
    登記辦法」第一條、第四條之規定「為辦理本國人民印鑑登記及證明，訂定本辦
    法」、「僑居國外人民在國內未設戶籍登記者，申請印鑑證明（格式十一）應以
    書面向僑務委員會為之」而來，則原告既然取得僑委會所發給之身分、印鑑證明
    ，自應依該公文書之內容，推定原告為本國人民。由於此為主管機關依職權所為
    之行政處分，於依法撤銷之前，自具有絕對之法律效力等語，資為抗辯。
三、經查原告於八十三年四月十六日，就系爭房地，與被告簽訂房地預定買賣契約書
    ，購買Ａ１、Ａ２、Ｂ２棟二十樓各壹戶，原告並已先後給付三百四十四萬元與
    被告，而原告為印尼籍人，印尼非屬外國人在我國取得或設定土地權利互惠國家
    一覽表之國家，且我國國民亦不能在印尼買賣不動產等情，有原告印尼護照、系
    爭房屋買賣契約書、繳款明細、發票、內政部七十八年八月二十三日台內地字第
    七二七六五四號函、原告之父印尼護照等件為證，且為兩造所不爭執，堪信原告
    此部分之主張為真正，茲兩造爭執之重點在於原告是否同時具有中華民國國籍，
    系爭房地預定買賣契約是否有自始或嗣後給付不能之原因？爰分別論述如后：
（一）依國籍法第一條第一款規定生時父為中國人者，屬中華民國國籍，即我國國籍
      法對於生來國籍之取得係採以血統主義為原則之併合主義，本件原告之籍貫為
      我國廣東省，有原告於八十六年五月一日親簽，並經駐香港中華旅行社簽證之
      委任書上記載可按，則原告之父、祖或其祖先原必係擁有中華民國國籍之人，
      雖原告之父依原告提出之印尼護照，可認原告之父已取得印尼國籍，惟該印尼
      護照，僅能證明原告之父已取得印尼國籍，尚難因之證明原告之父已另依我國
      國籍法第十一條之規定於取得外國國籍後，有經內政部許可喪失我國國籍之情
      形，是尚難僅憑該護照即認為原告之父已喪失中華民國國籍，揆諸上開說明，
      原告自因血統關係（生時父為中國人），而具有中華民國之固有國籍。
（二）如上所述，本件原告同時擁有印尼國籍與中華民國國籍，因之發生內外國籍間
      之積極衝突，依內外國國籍衝突之解決理論，各國之共通原則係以一人同時具
      有內國國籍及外國國籍時，應以內國國籍為準。我國涉外民事法律適用法第二
      十六條但書規定：「但依中華民國國籍法應認為中華民國國民者，依中華民國
      法律。」乃揭示此一原則，亦即依內國國籍法具有內國國籍者，即為內國國民
      。因此，有關原告之國籍問題，依上開我國國籍法之規定，原告仍具有中華民
      國之固有國籍。。
（三）至原告於訂約時，取得載明用途為「辦理購買不動產需要」之華僑身分印鑑證
      明，係由原告持香港身分證及駐香港中華旅行社簽發之來華簽證，由僑務委員
      會依當時華僑身分證明書核發辦法（八十年十月十一日修正發布）核准發證，
      有該委員會八十七年五月八日（八七）僑證照字第八七○○三三八○八號函可
      憑，惟該辦法僅為核發證明書等應具之要件，與原告之國籍問題，究為二事，
      並不因原告之取得上開證明書與否，而為國籍不同之認定標準，附此明。
（四）民法總則施行法第二條所謂外國人，係指無中華民國國籍者而言，其有中華民
      國國籍者，雖有外國之國籍，亦非外國人，最高法院二六年渝上字第九七六號
      著有判例。本件原告雖有外國國籍，然亦有中華民國國籍，依上開判例意旨，
      自非民法總則施行法第二條所謂之外國人。
（五）綜上，原告主張其為我國民法總則施行法之外國人，自非可採，應認被告之抗
      辯可信，系爭房地預定買賣契約並無自始或嗣後給付不能之原因。
四、按「無法律上之原因而受利益，致他人受損害者，應返還其利益。雖有法律上之
    原因，而其後已不存在者，亦同。」民法第一百七十九條定有明文，本件系爭房
    地預定買賣契約並無自始或嗣後給付不能之原因，則系爭房地預定買賣契約自係
    有效，被告取得原告繳納之買賣價金，具有法律上之原因，原告主張依不當得利
    之法律關係請求被告給付如聲明所示之金額，為無理由，應予駁回。原告受敗訴
    判決，其假執行之聲請即失所依據，應併予駁回。至原告因未履行系爭房地預定
    買賣契約，為被告沒收之金額，是否適當，係基於另一原因事實之法律關係，為
    不同之請求權基礎，原告未據以主張，非本件兩造之訟爭範疇，基於處分權主義
    ，本院自難併予審理，併此明。
五、因本件事證已臻明確，兩造其餘主張、陳述及所提之證據，與本件判決結果均不
    生任何影響，爰毋庸一一再予審酌，附此敘明。
丙、結論：原告之訴為無理由，依民事訴訟法第七十八條判決如主文。
中      華      民      國    八十九    年      四      月      十二    日
                                民事第三庭法      官  陳邦豪
右為正本係照原本作成
如對本判決上訴，須於判決送達後廿日內向本院提出上訴狀
中      華      民      國    八十九    年      四      月      十二    日
                                          法院書記官  梁添勝


司法院資訊處製作；財團法人民間司法改革基金會備份。
